【裁判字號】    99,訴,1596
【裁判日期】    991228
【裁判案由】    毒品危害防制條例
【裁判全文】
臺灣臺北地方法院刑事判決              99年度訴字第1596號
公  訴  人  臺灣臺北地方法院檢察署檢察官
被      告  呂紹勤冒名呂盈瑩.
上列被告因違反毒品危害防制條例案件，經檢察官提起公訴（
99年度毒偵字第3091號），本院判決如下：
    主  文
呂紹勤施用第一級毒品，處有期徒刑捌月。
扣案第一級毒品海洛因（驗餘淨重零點零玖肆公克），沒收銷燬
之；裝盛上開海洛因毒品用之塑膠袋壹個、注射針筒壹支，均沒
收。
    事  實
一、呂紹勤（冒名呂盈瑩）前曾於民國96年間因施用毒品案件，
    經臺灣板橋地方法院於96年7 月5 日以96年度毒聲字第1351
    號裁定送觀察勒戒後，因認有繼續施用毒品之傾向，經臺灣
    板橋地方法院於96年11月30日以96年度毒聲字第2657號裁定
    令入戒治處所施以強制戒治，並於97年11月29日執行完畢出
    監，並經臺灣板橋地方法院檢察署檢察官於98年1 月16日以
    98年度戒毒偵字第30號為不起訴處分確定；又於98年間因施
    用毒品案件，經臺灣板橋地方法院於98年10月12日以98年度
    訴字第2389號判決判處有期徒刑7 月確定（目前執行該案件
    中，不構成累犯）。詎呂紹勤猶未戒除毒癮，基於施用第一
    級毒品海洛因、第二級毒品甲基安非他命之犯意，於99年8
    月23日14時許，在其臺北縣永和市○○路住處，以將第一級
    毒品海洛因、第二級毒品甲基安非他命一同摻入注射針筒後
    施打之方式，同時施用海洛因及甲基安非他命毒品1 次。嗣
    於99年8 月23日19時許，在臺北市中山區○○○路119 巷20
    號4 樓之8 為警查獲，並扣得第一級毒品海洛因（驗餘淨重
    0.094 公克）、及其所有且供裝盛前開海洛因毒品用之塑膠
    袋1 個、供本次施用毒品時使用之注射針筒1 支。
二、案經臺北市政府警察局中山分局報請臺灣臺北地方法院檢察
    署檢察官偵查起訴。
    理  由
壹、程序方面
    按刑事訴訟法第266 條規定，起訴之效力，不及於檢察官所
    指被告以外之人，即所謂起訴對人之效力。而同法第264 條
    第2 項第1 款規定，起訴書應記載被告之姓名、性別、年齡
    、籍貫、職業、住所或居所或其他足資辨別之特徵，旨在特
    定刑罰權之對象，故起訴之對象為被告其「人」，非其「姓
    名」。故如某甲冒用某乙之名應訊，無論有無被羈押或交保
    ，其特定之人應為某甲，並非被冒名之某乙，檢察官係對某
    甲實施偵查，如認其有犯罪嫌疑並對其提起公訴，雖誤以乙
    名起訴，僅姓名錯誤，其起訴所指被告之人（即應接受審判
    之人）應為某甲而非某乙，法院於審理時，若已查明係冒用
    乙之名義犯罪，即應以甲為其審判對象，僅逕將判決書當事
    人欄之姓名更正為甲，並註明其係冒用某乙姓名，方屬適法
    （最高法院91年度台上字第2212號、91年度台非字第139 號
    判決、臺灣高等法院暨所屬法院90年法律座談會刑事類提案
    第42號意旨參照）。查被告呂紹勤於警詢時係冒用「呂盈瑩
    」之名應訊，此情業據被告於偵查及本院審理時坦承不諱（
    見本院卷附筆錄影本及99年12月13日準備程序筆錄第3 頁）
    ，且被告本案為警查獲後（即冒名「呂盈瑩」）所捺印之指
    紋，經送內政部警政署刑事警察局以電腦比對結果，與該局
    檔存呂紹勤罪嫌疑人指紋卡指紋相符，此有該局99年9 月2
    日刑紋字第0990122013號函暨所附指紋卡片附卷可稽（見本
    院卷附），是本件違反毒品危害防制條例之實際行為人應係
    被告（即呂紹勤），而非呂盈瑩，基此，揆諸前揭說明，本
    院自僅需訂正被告姓名而為審理即可，合先敘明。
貳、實體方面
一、上開犯罪事實，業經被告於本院審理時坦承不諱（本院99年
    12月21日審判筆錄第5 頁），且被告為警查獲時所採尿液經
    送檢驗結果，呈嗎啡、甲基安非他命陽性反應，有臺灣尖端
    先進生技醫藥股份有限公司濫用藥物檢驗報告在卷可稽（見
    99年度偵字第3091號偵查卷第52頁），另扣案白粉經送交通
    部民用航空局航空醫務中心鑑驗結果，呈海洛因反應，有該
    局毒品鑑定書1 份存卷可憑（見本院卷附），足認被告前揭
    施用第一級、第二級毒品之自白與事實相符，堪予採信。又
    按民國92年7 月9 日新修正之毒品危害防制條例刪除2 犯及
    3 犯之規定，一改修法前繁雜之處遇程序，僅將施用毒品者
    簡化區分為初犯、再犯，並認施用毒品者係屬病患性犯人，
    以觀察、勒戒戒除其身癮，並以強制戒治去除其心癮。經觀
    察、勒戒或強制戒治執行完畢釋放後，若係5 年後再犯該條
    例第10條施用毒品罪者，與同條例第20條第1 項、第2 項關
    於「初犯」之處理方式相同，檢察官應先聲請法院裁定令被
    告入勒戒處所觀察、勒戒，並視有無繼續施用毒品傾向，決
    定應予釋放、為不起訴之處分，或應聲請法院裁定令入勒戒
    處所強制戒治；若係5 年內「再犯」同條例第10條施用毒品
    罪者，依同條例第23條第2 項規定，檢察官則應依法追訴。
    觀諸該條例第20條第3 項之修正理由：「觀察、勒戒或強制
    戒治5 年後再犯者，顯見前所實施之觀察、勒戒或強制戒治
    已足以遮斷其施用毒品之癮，為期自新及協助其戒除毒癮，
    對此5 年後再犯者，爰明定仍適用初犯之規定，先經觀察、
    勒戒、強制戒治之程序。」及同條例第23條第2 項之修正理
    由：「為配合簡化施用毒品犯之刑事處遇程序，並鑑於經觀
    察、勒戒或強制戒治執行完畢釋放後5 年內再犯者，其再犯
    率甚高，原據以實施之觀察、勒戒及強制戒治既已無法收其
    實效，自應施以刑事處遇。」顯然如施用毒品者係前經觀察
    、勒戒或強制戒治等治療程序執行完畢5 年後，始再施用毒
    品之「初犯」，因前所執行之觀察、勒戒或強制戒治已足收
    戒除毒癮之效，自應重新執行觀察、勒戒或強制戒治等治療
    程序，並於治療程序執行完畢後，由檢察官為不起訴處分，
    毋庸對之追訴處罰；反之，在「再犯」之情形，因其先前所
    為治療程序顯未能收戒斷毒癮之效，且考量施用毒品者之再
    犯率偏高，乃簡化其刑事處遇程序，而逕予追訴處罰，不再
    施以治療程序。參酌上開立法理由，修正毒品危害防制條例
    就施用毒品者，祇於「初犯」及「5 年後再犯」2 種情形，
    有其追訴條件之限制，即須於初犯經觀察、勒戒或強制戒治
    釋放後，5 年內均無施用毒品之行為，始能認其前所實施之
    觀察、勒戒或強制戒治已足遮斷毒癮，而得於5 年後再犯時
    ，再予適用初犯之規定，重行觀察、勒戒等程序。倘5 年內
    已經再犯，被依法追訴處罰，縱其第3 次（或第3 次以上）
    施用毒品之時間在初犯釋放5 年以後，即與「5 年後再犯」
    之情形有別，且因已於「5 年內再犯」，顯見其再犯率甚高
    ，原實施觀察、勒戒或強制戒治，已無法收其實效，而無5
    年戒斷期之存在，自無再經觀察、勒戒及強制戒治之必要，
    應由檢察官逕行起訴，始符新法修正之本旨（最高法院95年
    度臺非字第59號、第65號判決意旨參照）。查被告本件施用
    毒品犯行非屬「初犯」及「5 年後再犯」之情形，依上開說
    明，自應依法論科。綜上所述，本件事證明確，被告犯行洵
    堪認定，應依法論科。
二、按海洛因、甲基安非他命分別係毒品危害防制條例第2 條第
    2 項第1 款、第2 款所規範之第一級、第二級毒品，故核被
    告所為係犯同條例第10條第1 項施用第一級毒品罪及同法第
    10 條 第2 項施用第二級毒品罪，其施用上揭毒品前或後持
    有第一級、第二級毒品之低度行為，分別為其施用之高度行
    為所吸收，不另論罪。又按實務上毒犯施用毒品之方法甚多
    ，實務上亦曾見人犯同時混合施用海洛因及甲基安非他命之
    案例，本件無積極證據證明被告係先後於不同時地施用海洛
    因及甲基安非他命，且被告陳稱其係同時施用海洛因及甲基
    安非他命，基於罪疑惟輕之法則，應認被告係以一行為觸犯
    上揭2罪 名，為想像競合犯，應從一重之施用第一級毒品罪
    論處，公訴人起訴雖認屬數罪併罰關係，惟已經本案蒞庭檢
    察官當庭更正為想像競合關係，併此敘明。爰審酌被告前有
    毒品前科，竟仍不知改悔，陷於毒癮而難以自拔，危害國民
    健康，及其犯罪之動機、手段、於本件犯罪後尚能坦承犯行
    ，態度良好等情，量處如主文所示之刑。
三、扣案第一級毒品海洛因（驗餘淨重0.094 公克），應依毒品
    危害防制條例第18條第1 項前段規定宣告沒收銷燬之。另扣
    案供裝盛前開海洛因毒品用之塑膠袋1 個及針筒1 支，均係
    被告所有且供其本次犯罪所用之物，業經其供述明確在卷（
    同前偵查卷第38頁、99年12月21日審判筆錄第2 頁），自應
    依刑法第38條第1 項第2 款規定宣告沒收。
據上論斷，應依刑事訴訟法第299 條第1 項前段，毒品危害防制
條例第10條第1 項、第2 項、第18條第1 項前段，刑法第11條、
第55條、第38條第1 項第2 款，判決如主文。
本案經檢察官徐仕瑋到庭執行職務。
中    華    民    國    99    年    12    月    28    日
                          臺灣臺北地方法院刑事第十七庭
                                審判長法  官  劉煌基
                                      法  官  葉力旗
                                      法  官  賴淑美
上正本證明與原本無異。
如不服本判決，應於判決送達後10日內，向本院提出上訴狀。
                                      書記官  許翠燕
中    華    民    國    99    年    12    月    30    日
附錄本件判決論罪科刑法條全文：
毒品危害防制條例第10條
施用第一級毒品者，處六月以上五年以下有期徒刑。
施用第二級毒品者，處三年以下有期徒刑。

司法院資訊處製作；財團法人民間司法改革基金會備份。
